最高法院民事判決　　　　　　　　　　　　　　　八十七年度台上字第一五二三號
　　上　訴　人　林輔民
　　被 上訴 人　台灣省菸酒公.
　　法定代理人　施顏祥
　　訴訟代理人　黃秀真律師
右當事人間請求遷讓房屋事件，上訴人對於中華民國八十六年八月十一日台灣高等法
院花蓮分院第二審判決（八十五年度上字第一○六號），提起上訴，本院判決如左：
    主  文
原判決關於駁回上訴人對於命其拆除如第一審判決附圖Ｂ所示Ｅ、Ｆ、Ｇ部分土地上
之建物及返還該部分土地並返還不當得利之上訴，暨該訴訟費用部分廢棄，發回台灣
高等法院花蓮分院。
其他上訴駁回。
第三審訴訟費用，關於駁回其他上訴部分，由上訴人負擔。
    理  由
本件被上訴人主張：坐落台東縣台東市○○段四三六地號土地及其上如第一審判決附
圖（下稱附圖）Ｂ所示Ａ部分土地上門牌為台東市○○路二九六號房屋，均為台灣省
政府所有，伊為管理機關，於民國五十四年間配借與任職於伊台東分局之上訴人作為
宿舍使用。嗣上訴人未經伊同意，擅在系爭土地如附圖Ｂ所示Ｂ部分面積一四點四○
平方公尺及Ｇ部分面積六點五二平方公尺上分別增建磚造鐵皮頂建物，Ｃ部分面積四
點九七平方公尺及Ｆ部分面積二點六四平方公尺上分別增建鐵皮涼棚，Ｄ部分面積一
二點五六平方公尺及Ｅ部分面積四點七○平方公尺上分別增建磚木造鐵皮頂建物，而
上開Ｂ、Ｃ、Ｄ部分土地上之建物與Ａ部分土地上之原建物附合，已成為該房屋之成
分。茲上訴人已於七十一年四月一日退休，依規定不得續住系爭房屋。又上訴人自退
休後即未再按月繳交宿舍使用費新台幣（下同）一千三百元，因而每月受有相當於上
開金額之利益等情。依民法第七百六十七條及第一百七十九條規定，求為命上訴人遷
讓交還如附圖Ｂ所示Ａ、Ｂ、Ｃ、Ｄ部分土地上之房屋，並拆除Ｅ、Ｆ、Ｇ部分土地
上之建物，將占用之土地交還與伊，及命上訴人自七十一年四月一日起至遷讓交還房
屋之日止，按月給付伊一千三百元之判決。
上訴人則以：伊係依公務人員退休法退休，仍得續住宿舍。且被上訴人未依約輔建，
在輔建完成前應准伊續住。另被上訴人請求返還不當得利已逾五年消滅時效部分，伊
得拒絕給付等語，資為抗辯。
原審維持第一審所為上訴人敗訴之判決，駁回其上訴，係以：被上訴人主張系爭土地
及其上如附圖Ｂ所示Ａ部分房屋為台灣省政府所有，其為管理機關，配借上訴人住用
，上訴人並擅在該土地上增建如附圖Ｂ所示之Ｂ、Ｃ、Ｄ、Ｅ、Ｆ、Ｇ建物，而Ｂ、
Ｃ、Ｄ部分建物已與Ａ部分之原建物附合之事實，業據提出戶籍謄本、土地所有權狀
及建物附表為證，並經第一審法院會同地政事務所人員勘測屬實，有勘驗筆錄及複丈
成果圖在卷可稽。又公務人員退休法第五條第一項第一款僅係規定命令退休年齡為年
滿六十五歲，上訴人退休後得否續住配借之系爭房屋，仍應依臺灣省政府所屬省營事
業機關職員退休辦法之規定辦理。再者，行政院六十九年四月十二日台六十九人政肆
字第八四三四號函，除同意被上訴人六十九年一月起實施用人費率待遇辦法外，並核
復「有關員工退休、撫恤、保險部分同意按現行辦法辦理，其餘未規定事項，均請比
照本院核定經濟部所屬事業機構之規定辦理。」而經濟部所屬事業機構用人薪給管理
辦法第八條規定各機構人員應貫徹實施單一薪給制，除董事長及總經理外，均不得供
給房屋及交通工具，原有之供應制給與，并應同時取銷，可見實施用人費率待遇事業
機構退休人員，不得續住宿舍，甚為顯然。上訴人既係在被上訴人六十九年一月一日
實施用人費率待遇辦法公布施行後之七十一年四月一日退休，自不得續住原配住之宿
舍，且與輔建是否完成無關。上訴人抗辯其仍得續住宿舍，為無可取。從而，被上訴
人本於無權占有之法律關係，訴請上訴人遷讓交還如附圖Ｂ所示之Ａ、Ｂ、Ｃ、Ｄ部
分土地上之房屋，並拆除Ｅ、Ｆ、Ｇ部分土地上之建物，將占用之土地交還，洵屬有
據。另上訴人於七十一年四月一日退休前每月扣取宿舍使用費一千三百元，有配住員
工宿舍扣取使用費標準乙紙附卷可憑，其於退休後不得續住宿舍而仍續住，係無法律
上之原因而受有相當於宿舍使用費之利益，被上訴人自得依不當得利之法律關係請求
返還。又是項利益，並非租金，亦非一年或不及一年之定期給付債權，消滅時效之期
間為十五年，上訴人所為時效抗辯，亦無足取。從而被上訴人請求上訴人返還自七十
一年四月一日起按每月一千三百元計算之利益，亦屬正當，應予准許等詞，為其判斷
之基礎。
關於廢棄部分：
查被上訴人主張上訴人擅自占用如附圖Ｂ所示Ｅ、Ｆ、Ｇ部分之土地增建建物，為上
訴人所否認，並抗辯該建物為前配住者所搭蓋，且已空置十年云云（見原審卷一第七
、一七三頁）。原審未經被上訴人就其主張之上開事實舉證予以證明，即認上訴人無
權占用系爭土地增建該建物，進而命上訴人拆屋還地，未免速斷。次查租金之請求權
因五年間不行使而消滅，既為民法第一百二十六條所明定，至於終止租約後之賠償與
其他無租賃契約關係之賠償，名稱雖與租金異，然實質上仍為使用土地之代價，債權
人應同樣按時收取，不因其契約終止或未成立而謂其時效之計算應有不同（本院四十
九年台上字第一七三○號判例參照）。又無法律上之原因而獲有相當於租金之利益，
致他人受損害時，對於相當於已罹消滅時效之租金之利益，不得依不當得利之法則請
求返還。原審認被上訴人請求上訴人返還相當於宿舍使用費之不當得利，無五年短期
消滅時效規定之適用，所持法律見解，亦有違誤。上訴論旨，指摘原判決此部分為不
當，求予廢棄，為有理由。
關於駁回上訴部分：
關於被上訴人請求上訴人遷讓交還如附圖Ｂ所示Ａ、Ｂ、Ｃ、Ｄ部分土地上之房屋及
返還如同附圖所示Ｅ、Ｆ、Ｇ部分以外之土地部分，原審維持第一審就此部分所為上
訴人敗訴之判決，經核於法並無違背。上訴論旨，就原審取捨證據、認定事實之職權
行使，指摘原判決此部分為不當，求予廢棄，為無理由。
據上論結，本件上訴一部為有理由，一部為無理由，依民事訴訟法第四百七十七條第
一項、第四百七十八條第一項、第四百八十一條、第四百四十九條第一項、第七十八
條，判決如主文。
中      華      民      國    八十七    年      七      月      二      日
                              最高法院民事第四庭
                                  審判長法官  林  奇  福
                                        法官  許  朝  雄
                                        法官  陳  國  禎
                                        法官  李  彥  文
                                        法官  陳  重  瑜
      右正本證明與原本無異
                                              書  記  官
中      華      民      國    八十七    年      七      月     二十     日
